【裁判字號】    97,交抗,188
【裁判日期】    970229
【裁判案由】    聲明異議
【裁判全文】
臺灣高等法院臺中分院刑事裁定         97年度交抗字第188號
抗  告  人
即受處分人  甲○○
上列抗告人因聲明異議案件，不服臺灣苗栗地方法院中華民國96
年12月25日所為裁定（96年度交聲字第170號）提起抗告，本院
裁定如下：
    主  文
抗告駁回。
    理  由
一、抗告意旨略以：抗告人遭舉發行駛路肩之路段，應係公路局
    規劃不當和錯誤，致用路人誤以為路肩才是正確之國道，且
    抗告人於民國（下同）96年11月間再次經過該路段，發現原
    本狹窄如機車道之國道，已重新標線為一般正常之國道寬度
    ，故公路局對國道之規劃不當及錯誤，不應由抗告人等一般
    人民承擔，爰依法提起抗告，請求廢棄原裁定，更為適當之
    裁定等語。
二、原處分意旨略以：抗告人於96年10月2日17時43分許，駕駛
    車牌號碼ZZ-0087號自用小客車，行經國道1號高速公路頭份
    交流道處，因違規行駛路肩，經內政部警政署國道公路警察
    局造橋分隊逕行照相舉發，並填製內政部警政署國道公路警
    察局公警局交字第Z00000000號舉發違反道路交通管理事件
    通知單（下稱舉發通知單），嗣經交通部公路總局新竹區監
    理所（下稱原處分機關）於96年12月04日以竹監苗字第裁54
    -Z00000000號違反道路交通管理事件裁決書（下稱裁決書）
    裁處異議人罰鍰新臺幣（下同）4千元，並記違規點數1點。
三、原裁定意旨略以：(一)按汽車行駛高速公路，不得有在路肩上
    行駛，或利用路肩超越前車或倒車之行為；又汽車行駛於高
    速公路，未依規定而使用路肩，處汽車駕駛人3千元以上6千
    元以下罰鍰，高速公路及快速公路交通管制規則第9條第1項
    第2款、道路交通管理處罰條例第33條第1項第9款分別定有
    明文。再道路交通管理處罰條例第63條第1項第1款規定，汽
    車駕駛人有33條第1項、第2項者，除依原條款處罰鍰外，並
    予記點記違規點數1點。再按高速公路路肩係供執行任務之
    救護車、消防車、警備車、工程車、救濟車及吊車，以及經
    高速公路管理機關核准，執行檢修或拖吊任務之之檢修及拖
    吊車輛之用，其他車輛不得任意占用路肩行駛，此由高速公
    路及快速公路交通管制規則第9條第2項規定之反面解釋意旨
    亦足資參照。(二)異議意旨略以：就抗告人知悉全國路肩寬都
    不超過1公尺，有的不足1公尺，根本無法供行駛車輛，然而
    頭份出口匝道與抗告人認知不同。明明在這之前，有頭份出
    口匝道時，就是規劃2線道，不知為何，何時改為1線道，造
    成抗告人根本不知道行駛在路肩，抗告人是行駛路在國道上
    還是匝道上的路肩？抗告人提供照片1張，這樣的路肩寬跟
    我們認識的路肩寬是一樣的嗎？並不是抗告人想挑戰國道路
    權，而是頭份出口匝道，實在違反抗告人所認知的出口匝道
    ，路肩寬竟大於我們行駛的道路2倍之多云云。(三)經查：1.
    抗告人於上開時間，駕駛上開自用小客車，行經國道1號高
    速公路頭份交流道處，因違規行駛路肩，經原舉發機關以內
    政部警政署國道公路警察局公警局交字第Z00000000號舉發
    違反道路交通管理事件通知單，經原處分機關於96年12月4
    日以竹監苗字第裁54-Z00000000號違反道路交通管理事件裁
    決書裁處異議人罰鍰4,000元，並記違規點數1點等情，有上
    開舉發單、裁決書、內政部警政署國道公路警察局第一警察
    隊96年11月14日公警交二字第0960271728號函及違規翻拍照
    片1幀在卷影本可稽，且為抗告人確認無誤，至於抗告人質
    疑路肩寬度與一般認知路肩寬不同等情，按高速公路及快速
    公路交通管制規則第2條第13款「匝道︰指交流道中為加減
    速車道及主線車道與其他道路間之連接部分。」、第16款「
    路肩︰指設於車道之外側，路面邊線與護欄或邊溝間之部分
    。」及依照道路交通標誌標線號誌設置規則第183條「路面
    邊線，用以指示路肩或路面外側邊緣之界線。其線型為白實
    線，線寬為15公分，整段設置。但交岔路口及劃設有禁止停
    車線、禁止臨時停車線處或地面有人行道之路段得免設之。
    」等規定知悉，法規並沒有規定路肩之寬度，僅規定「設於
    車道之外側，路面邊線與護欄或邊溝間之部分」就是路肩，
    劃設路肩邊線之線型為白實線，線寬為15公分，抗告人抗辯
    路肩寬與一般不同，因與法規之規定不符，應難認為是免罰
    之之正當理由；且抗告人依照道路交通安全規則第94條第3
    項「汽車行駛時，駕駛人應注意車前狀況及兩車併行之間隔
    ，並隨時採取必要之安全措施。」、道路交通管理處罰條例
    第4條第1項「駕駛人駕駛車輛或行人在道路上，應遵守道路
    交通標誌、標線、號誌之指示、警告、禁制規定，並服從執
    行交通勤務之警察或依法令執行指揮交通及交通稽查任務人
    員之指揮。」等規定，應注意車前狀況及遵守道路交通標線
    。何況何以其他人對於違規地點之路肩無認知上之錯誤，僅
    抗告人認知錯誤呢？足見抗告人對於路肩認知錯誤，導致其
    未遵守道路交通法規，抗告人請求調查路肩拓寬前後對其違
    規之影響，應無必要，附此說明。2.綜上所述，抗告人上開
    辯解，無法作為其不罰之正當理由。從而，原處分機關援引
    道路交通管理處罰條例第33條第1項第9款之規定，裁處抗告
    人罰鍰4,000元，並記違規點數1點（原裁定誤載為3點）依
    法並無不合，抗告人聲明異議為無理由，應予駁回。
四、經查：
  (一)按「汽車行駛高速公路及快速公路，不得在路肩上行駛，或
    利用路肩超越前車或倒車；汽車行駛於高速公路、快速公路
    或設站管制之道路，不遵使用限制、禁止、行車管制及管理
    事項之管制規則，而未依規定使用路肩者，處汽車駕駛人3
    千元以上6千元以下罰鍰，並記違規點數1點。」，高速公路
    及快速道路交通管制規則第9條第1項第2款、道路交通管理
    處罰條例第33條第1項第9款、第63條第1項第1款分別定有明
    文。次按「汽車在同向2車道以上之道路，除應依標誌或標
    線之指示行駛外，並應遵守由同向二車道進入一車道，應讓
    直行車道之車輛先行，無直行車道者，外車道之車輛應讓內
    車道之車輛先行。但在交通壅塞時，內、外側車道車輛應互
    為禮讓，逐車交互輪流行駛，並保持安全距離及間隔；又除
    準備停車或臨時聽車外，不得駛出路面邊線或跨越兩條車道
    行駛。」，道路交通安全規則第98條條第1項第4款、第5款
    定有明文；而所謂「路面邊線」，係用以指示路肩或路面外
    側邊緣之界線，「路肩」，則是指設於車道之外側，路面邊
    線與護欄或邊溝間之部分，道路交通標誌邊線號誌設置規則
    第183條及高速公路及快速道路交通管制規則第2條第16 款
    分別定有明文。衡其立法目的，係在促令汽車駕駛人安全駕
    駛，並確實空出路肩車道，供因機件故障或其他緊急情況無
    法繼續行駛之車輛暫時停車待援，或執行任務之救護車、消
    防車、警備車、工程車、救濟車及吊車得以順利執行道路救
    護、救援之工作。
  (二)本件抗告人並不否認於上揭取締時、地，駕駛車牌號碼ZZ-0
    087號自用小客車，違規行駛於車道外側之事實，雖另辯稱
    ：原先正常車道過窄，路肩又因道路拓寬而過寬，易使人誤
    認為路肩才為正常車道，公路局設計有誤云云，然依卷附經
    國道高速公路警察局造橋分隊全程錄影所翻拍抗告人違規之
    相片1張，已明顯拍攝抗告人所行駛之路面位置為劃有白色
    實線之右側路面（即用以指示路肩或路面外側邊緣之白色實
    線之右方），且抗告人駕駛上述車輛前方亦有2部車輛（其
    中1部為白色自用小客車，其中1部為大貨車）係行駛於該白
    色實線之左側路面，依此照片內容顯示，抗告人於該時應得
    以立即判斷所行駛路面位置顯然與利用該路段行駛之一般駕
    駛人不同，足認抗告人於國道1號高速公路頭份交流道處確
    有違規行駛路肩之事實明甚。又凡駕駛動力車輛於道路者，
    必先合法領取駕駛執照，並應遵守道路交通標誌、標線、號
    誌之指示、警告、禁制規定，並服從執行交通勤務之警察或
    依法令執行指揮交通及交通稽查任務人員之指揮。而我國高
    速公路之設置，除一般車輛行駛之車道外，於車道最右側多
    繪有白色實線，作為車道與路肩之區隔，該白實線之右側即
    為路肩，此應為所有考領駕駛執照者所應知。抗告人既考領
    有汽車駕駛執照，並實際參與道路交通之運作，對此等交通
    規則負有知悉之義務，對此應無諉為不知之理。況抗告人亦
    無其他得行駛該路肩段之正當事由存在，抗告人自應依該路
    段標誌規定行駛，而不得行駛於路肩。況駕駛人在高速公路
    行駛原須注意指示行駛之標誌，縱然部分路段因施工後而改
    變原有道路之寬度及直度，並重新設置交通標線，駕駛人之
    注意義務並不因而解免。綜上，抗告人前揭抗告理由，自難
    憑採，本件原審已詳述認定抗告人違規事實之理由與證據，
    並說明原處分於法有據，而駁回抗告人之異議，核其認事用
    法，均無違誤，本件抗告為無理由，應予駁回。
五、據上論結，應依道路交通管理處罰條例第89條、道路交通案
    件處理辦法第26條，刑事訴訟法第412條，裁定如主文。
中    華    民    國    97    年     2    月     29   日
            刑事第十一庭  審判長法  官  陳  朱  貴
                                法  官  胡  文  傑
                                法  官  何  志  通
上列正本證明與原本無異。
不得再抗告。
                                書記官  高  麗  淇
中    華    民    國    97    年     2    月     29   日


司法院資訊處製作；財團法人民間司法改革基金會備份。
